臺灣高等法院高雄分院民事判決　　　95年度重上更(二)字第35號
上　訴　人　己○○○
訴訟代理人　陳萬呈律師
被上訴　人　戊○○
　　　　　　丙○○
　　　　　　丁○○
　　　　　　乙○○
兼上列四人共同
訴訟代理人　甲○○（兼宋林秀英承受訴訟人）
　　　　　　　　　　　住高雄市前金區○○○路79號4樓之2
上列當事人間請求土地所有權移轉登記事件，上訴人對於民國89
年8 月16日臺灣屏東地方法院89年度訴字第363 號第一審判決提
起上訴，經最高法院第二次發回更審，本院於96年2月27日言詞
辯論終結，判決如下：
    主  文
上訴駁回。
第二審及發回前第三審訴訟費用由上訴人負擔。
    事實及理由
一、上訴人起訴主張：伊與訴外人蘇志萍、薛依、蔡武雄等人
　  於民國64年11月間訂立合夥契約，互約出資以經營興建房屋
    之共同事業。又因合夥事業須使用被上訴人之被繼承人宋炳
    三（於68年10月21日死亡）所有坐落屏東縣潮州鎮○○段28
    0 地號土地內之特定部分，乃由蘇志萍代表全體合夥人於65
    年4 月22日與宋炳三訂立土地交換契約（下稱系爭土地交換
    契約），約定以同段281-3 地號土地內之特定部分交換280
    地號土地內之特定部分，並互為所有權移轉登記，土地增值
    稅則由土地取得人繳納。因各該土地於訂約時均屬分別共有
    ，遂另約定俟土地分割完畢後，始為所有權移轉登記。嗣28
    1-3 地號土地應交換之特定部分，於65年7 月6 日分割為同
    段281-13地號，原登記為訴外人陳德誠名義，再由陳德誠於
    69年7 月18日移轉登記予伊，並由伊依系爭土地交換契約代
    墊原應由宋炳三負責繳納之土地增值稅新台幣（下同）107,
    000 元後，於76年5 月18日移轉予宋炳三之繼承人宋義雄（
    於84年12月21日死亡）及乙○○共有。至宋炳三依約應交換
    移轉之280 地號土地之特定部分，則遲至86年1 月18日始分
    割登記為如附表所示6 筆土地（下稱系爭土地），並登記為
    被上訴人乙○○及繼承宋義雄之被上訴人宋林秀英、戊○○
    、丙○○、甲○○及丁○○共有，則乙○○、宋林秀英、戊
    ○○、丙○○、甲○○及丁○○自負有依系爭土地交換契約
    履行移轉登記之義務。爰依土地交換契約及繼承之法律關係
    ，提起本訴，並聲明求為為命乙○○、宋林秀英、戊○○、
    丙○○、甲○○及丁○○應將系爭土地所有權辦理移轉登記
    與伊，並連帶給付伊107,000 元及加計自76年5 月19日起算
    法定遲延利息之判決。
二、被上訴人則以：系爭土地交換契約未經宋炳三簽名蓋章，對
    宋炳三自不生效力，且該契約之當事人為蘇志萍，上訴人亦
    未繼受蘇志萍之當事人地位，自無從據以請求。又縱認上訴
    人得依約請求，其請求權自訂約翌日即65年4 月23日起算至
    上訴人89年2 月起訴時止，亦已罹於時效而消滅。另潮州段
    281-13地號土地係乙○○、宋義雄因買賣而取得，並非由上
    訴人依系爭土地交換契約為移轉等語，資為抗辯。
三、原審經審理結果，駁回上訴人全部請求。上訴人提起上訴，
    。訴訟中宋林秀英於本院前審審理中之90年3 月25日死亡，
    其應有部分由甲○○繼承並承受訴訟。而附表土地中編號4
    號之280-21地號土地則於訴訟中之93年11月1 日因買賣而輾
    轉移轉登記予訴外人王桂華，且代墊之土地增值稅經查明結
    果亦僅有59,860元，上訴人乃減縮其聲明為僅請求被上訴人
    移轉附表編號1 、2 、3 、5 、6 號等5 筆土地及59,860元
    之本息。經本院於更一審判決將原判決廢棄，而准其上開請
    求（另就上訴人追加請求王桂華移轉登記編號4 號土地部分
    ，則駁回其請求，並因未據聲明不服而確定）。被上訴人提
    起第三審上訴，最高法院將本院更一審判決命被上訴人給付
    部分廢棄並發回更審。上訴人於本院聲明：(一)原判決關於駁
    回上訴人後開第二、三項之訴部分廢棄。(二)被上訴人戊○○
    、丙○○、甲○○、丁○○、乙○○應將如附表所示編號1
    、2 、3 、5 、6 號等5 筆土地所有權全部移轉登記與上訴
    人。(三)被上訴人應連帶給付上訴人59,860元及自76年5 月19
    日起至清償日止，按年息5%  計算之利息。(四)第一、二審及
    發回前第三審訴訟費用由被上訴人連帶負擔。被上訴人則聲
    明：(一)上訴駁回。(二)第二審及發回前第三審訴訟費用由上訴
    人負擔。
四、兩造爭執及不爭執事項：
  (一)不爭執部分：
  1.坐落屏東縣潮州鎮○○段281-3 地號土地於65年7 月6 日分
    割出同段281-13地號土地，原登記為陳德誠名義，再由陳德
    誠於69年7 月18日以買賣為原因移轉登記予上訴人。上訴人
    並於76年5 月18日以買賣為原因移轉登記予宋義雄、乙○○
    共有，且由上訴人繳納土地增值稅59,860元。有土地登記謄
    本及屏東縣稅捐稽徵處潮州分處函文在卷可稽。
  2.潮州段280 號土地於86年1 月18日分割登記為如附表所示6
    筆土地。原登記為宋林秀英、戊○○、丙○○、甲○○、丁
    ○○之應有部分均各為1/10、乙○○為5/10。而同段280-21
    地號土地所有權全部，嗣後則再以買賣為原因先後移轉登記
    予張景峰及王桂華取得。有土地登記謄本在卷可憑。
  3.宋炳三於68年10月21日死亡，宋義雄、乙○○為其繼承人；
    宋義雄於84年12月21日死亡，宋林秀英、戊○○、丙○○、
    丁○○、甲○○為其繼承人。另宋林秀英則於90年3 月25日
    死亡，其應有部分由甲○○繼承並承受訴訟。有戶籍謄本及
    繼承系統表在卷可憑。
  (二)爭執部分：
  1.上訴人是否得單獨起訴請求 (即上訴人主張之合夥契約是否
    存在或解散）。
  2.系爭土地交換契約是否對宋炳三發生效力，並因繼承而對被
    上訴人發生效力。
  3.乙○○及宋義雄取得潮州段281-13地號土地之原因事實為何
    （即是否係因上訴人履行土地交換契約而取得）。
  4.上訴人就本件請求權是否已罹於時效而消滅。
五、上訴人就本件請求權是否已罹於時效而消滅部分：
  (一)按債務人於時效完成後為時效抗辯時，依民法第144 條第1
    項規定，即得拒絕給付，則一經債務人為時效抗辯，債權人
    之請求權顯無從實現，故就時效是否完成之抗辯，即應先於
    其他爭執為審酌，先予說明。
  (二)經查，本件依上訴人所主張之原因事實及法律關係，係依據
    系爭土地交換契約請求移轉登記，此為上訴人所不爭執。此
    項本於系爭土地交換契約所生之請求權，既係債權性質之請
    求權，自有消滅時效之適用。又消滅時效，自請求權可行使
    時起算，為民法第128 條前段所明定。而債權未定清償期者
    ，債權人得隨時請求清償，亦為民法第315 條所明定，故此
    項請求權應自債權成立時即可行使，其消滅時效亦應自債權
    成立時起算。又所謂請求權可行使時，乃指權利人得行使其
    請求權之狀態而言，至義務人實際上能否給付，則非所問。
    亦有最高法院28年上字第1760號及63年台上字第1885號判例
    意旨可供參酌。故請求權如未約定有清償期或附有停止條件
    或始期者，依上開條文規定及判例意旨，其請求權即應自債
    權成立時起算。
  (三)本件上訴人所主張並據以請求辦理移轉登記之系爭土地交換
    契約，依該文書之記載，係於65年4 月22日所訂立，且在該
    契約上除載有交換土地之意旨及位置（第1 、2 條）、交換
    後附帶無償建造房屋乙棟（第3 條）、交換面積之價差找補
    計算方式（第4 條）、土地增值稅等相關費用之負擔（第5
    條）、增建時期共同壁使用之對價（第6 條）及保證產權清
    楚（第7 條）之約定內容外，並無所謂「應辦理移轉登記之
    時期」或「契約生效附有停止條件或始期」等意旨之約定。
    則上訴人若欲本於該土地交換契約請求辦理移轉登記，其請
    求權即應自契約成立後即65年4 月23日起算，始符契約之意
    旨。而本件上訴人係於89年2 月24日起訴請求，有起訴狀在
    卷可稽，且其自陳在起訴前並無其他中斷時效之事由及證據
    ，則依民法第125 條前段所規定之15年時效核算，其請求權
    於起訴時應已罹於時效而消滅，被上訴人抗辯縱該土地交換
    契約合法有效，其仍得因時效完成而拒絕給付，即屬有據。
  (四)至上訴人雖主張系爭土地交換契約第2 條約定：「原乙方（
    即宋炳三）所有土地潮州鎮○○段280 號內一部，．．．，
    交換後歸于甲方所有。」而280 地號係於86年1 月18日始辦
    理分割登記為如附表所示之6 筆土地，且證人曾明史亦證稱
    ：「所交換的土地要辦理土地分割完畢後，才可辦理土地所
    有權移轉登記。如土地交換契約書附圖所示，土地分割後，
    互為辦理土地移轉登記。」等語，則本件請求權應自系爭土
    地辦理分割登記後之86年1 月19日起始得行使，其起訴時並
    未逾15年時效等語。然依上開契約第2 條之文字所載，應係
    在確認訂約雙方有交換土地之意旨，並非就請求權起算之時
    點為約定，且交換土地契約訂立後既已生效，縱土地於訂約
    當時仍屬共有之狀態，當事人仍非不得請求債務人辦理分割
    以利履行移轉登記，或於債務人怠於辦理分割時代位請求辦
    理（系爭土地在訂約後之65年12月2 日即有以各共有人使用
    建物位為分割方案之協議分割情事，有合約書在卷可憑），
    則系爭土地係何時辦理分割顯非本件移轉登記請求權行使之
    條件或始期。至證人曾明史之上開證言，因在系爭土地交換
    契約上既未明白約定履行時點，則其證言所述應係指一般交
    換土地辦理移轉登記之過程及手續，尚無從據以認定當事人
    在訂約後即不得為移轉登記之請求，自亦無從採為時效應自
    分割登記完畢後始行起算之論據，故上訴人上開主張，本院
    均難為其有利之認定。
六、乙○○及宋義雄取得潮州段281-13地號土地之原因事實為何
    （即是否係因上訴人履行土地交換契約而取得）部分：
  (一)上訴人雖主張其係為履行土地交換契約而轉潮州段281-13地
    號土地予乙○○及宋義雄，並代墊土地增值稅59,860元，然
    為被上訴人所否認。而經本院前審函查結果，系爭交換土地
    中218-13地號土地於76年5 月間移轉登記予乙○○、宋義雄
    時之土地增值稅59,860元雖確為上訴人所繳納（見本院更(一)
    卷第178 、179 頁之屏東縣稅捐稽徵處潮州分處函及附件）
    ，但移轉登記原因為買賣而非互易，此有土地登記謄本在卷
    可稽，則是否確如上訴人所稱係為履行系爭土地交換契約之
    義務而為，即非全然可信。且依土地稅法第5 條第1 項第1
    款規定，土地增值稅之繳納義務人於有償移轉時為原即為所
    有權人之上訴人，則上訴人之繳納應係履行其法定義務，自
    難認係代被上訴人為墊付，況若如上訴人所稱係為履行土地
    交換契約而移轉，且係因宋義雄之要求而先行移轉，則依該
    契約約定即應由乙○○及宋義雄負擔土地增值稅，若其等並
    不願繳納，上訴人即得拒絕辦理該筆土地之移轉登記，則代
    墊土地增值稅對上訴人而言，並無任何利益，其又何須先行
    代墊而移轉登記，則在上訴人未能明確舉證其係為履行系爭
    土地交換契約而為移轉登記之情形下，其本於該交換契約約
    定請返還代墊之土地增值稅，即屬無據，自難准許。
七、又因被上訴人之時效抗辯為可採，則縱上訴人主張其得本於
    系爭土地交換契約當事人之資格為請求，亦應受敗訴之判決
    ，故就系爭土地交換契約之效力爭執部分（即爭執事項所列
    第1.、2.部分），本院即無再為審酌認定之實益，併予說明
    。
八、綜上所述，本件因被上訴人所為時效抗辯為可採，則縱系爭
    土地交換契約對兩造而言為合法有效，上訴人本於該契約之
    法律關係，請求被上訴人辦理移轉登記，仍無理由，不應准
    許。原審為上訴人敗訴之判決，理由雖與本院不同，但結論
    仍可維持。上訴意旨指摘原判決不當，求予廢棄改判，為無
    理由，應予駁回。
九、據上論結：本件上訴為無理由，依民事訴訟法第449 條第2
    項、第78條，判決如主文。
中　　華　　民　　國　　96　年　　3 　　月　　13　　日
                            民事第一庭
                                審判長法官    黃金石
                                法      官    林健彥
                                法      官    林紀元
以上正本證明與原本無異。
本件不得上訴。
中　　華　　民　　國　　96　　年　　3 　　月　　13　　日
                                書  記  官    楊茱宜
 附表：
┌──┬───────┬──────┬───┬─────┬─────────┐
│編號│　土地坐落  　│　 地號　 　│ 地目 │　面積　　│    權利範圍　　　│
│　　│　　　　　　　│　　　　　　│　　　│(平方公尺)│　（應有部分）　　　    　　　│
├──┼───────┼──────┼───┼─────┼─────────┤
│ 1  │潮州鎮○○段  │280之17     │　建　│    1　　 │戊○○、丙○○、  │
│　　│　　　　　　　│　　　　　　│　　　│　　　　　│丁○○各10分之1   │
│　　│　　　　　　　│　　　　　　│　　　│　　　　　│甲○○10分之2     │
│　　│　　　　　　　│　　　　　　│　　　│　　　　　│乙○○10分之5　   │
├──┼───────┼──────┼───┼─────┼─────────┤
│ 2  │　同上　　　　│280之18     │ 同上 │　　6　　 │　 同上           │
├──┼───────┼──────┼───┼─────┼─────────┤
│ 3  │　同上　　　　│280之20     │ 同上 │　  16　　│ 　同上　　       │
├──┼───────┼──────┼───┼─────┼─────────┤
│ 4  │　同上　　　　│280之21     │ 同上 │　  21  　│王桂華所有權全部  │
├──┼───────┼──────┼───┼─────┼─────────┤
│ 5  │　同上　　　　│280之22     │ 同上 │　  26  　│戊○○、丙○○、  │
│　　│　　　　　　　│　　　　　　│　　　│　　　　　│丁○○各10分之1   │
│　　│　　　　　　　│　　　　　　│　　　│　　　　　│甲○○10分之2     │
│　　│　　　　　　　│　　　　　　│　　　│　　　　　│乙○○10分之5  　 │
├──┼───────┼──────┼───┼─────┼─────────┤
│ 6  │　同上　　　　│280之23     │ 同上 │　　7 　　│　 同上           │
└──┴───────┴──────┴───┴─────┴─────────┘
